臺灣高雄地方法院民事判決
111年度鳳簡字第432號
原      告  良京實業股份有限公司

法定代理人  平川秀一郎

訴訟代理人  吳政諺  
            林郁婷  
被      告  黃國殷  
            黃麗華  
            黃敏碧  
            黃家鈴  
            黃家鈺  
            黃家敏  
上列當事人間請求撤銷遺產分割登記事件，本院於民國111年10月3日言詞辯論終結，判決如下：                      
    主      文
一、被告就被繼承人黃烱哲所遺如附表編號一至十四所示之不動
    產，於民國一○九年八月十日所為遺產分割協議債權行為，
    及於一○九年八月十四日所為分割繼承登記物權行為，均應
    予撤銷。
二、被告乙○○應將如附表編號一至十四所示不動產於民國一○九
    年八月十四日所為之分割繼承登記予以塗銷。
三、訴訟費用新臺幣參仟玖佰柒拾元由被告連帶負擔。
    事實及理由
一、按簡易訴訟程序之訴狀送達後，原告不得將原訴變更或追加
    他訴，但該訴訟標的對於數人必須合一確定時，追加其原非
    當事人之人為當事人者，不在此限。不變更訴訟標的，而補
    充或更正事實上或法律上之陳述者，非為訴之變更或追加。
    民事訴訟法第436條第2項、第255條第1項但書第5款、第256
    條分別定有明文。本件原告起訴時原請求：㈠被告就被繼承
    人黃烱哲遺留如附表編號1至14所示不動產(下合稱系爭不動
    產)，於民國109年7月4日所為遺產分割協議之債權行為，及
    於109年8月14日所為分割繼承登記之物權行為，均應予以撤
    銷；㈡被告丁○○、黃**等人應就系爭不動產，原因發生日期1
    09年7月4日，登記日期109年8月14日之分割繼承登記予以塗
    銷(本院卷一第7頁)。嗣於訴狀送達後具狀追加被繼承人黃
    炯哲之其餘繼承人己○○、戊○○、丙○○、甲○○、乙○○為被告（
    本院卷一第561頁），復於本院審理中，更正訴之聲明如下
    述(本院卷二第61至62頁)，與前開規定相符，應予准許。
二、原告主張：丁○○前向訴外人寶華商業銀行股份有限公司(下
    稱寶華銀行)申請信用貸款，迄至95年2月22日止尚積欠本金
    新臺幣(下同)100,395元，嗣寶華銀行將前開債權讓與原告
    ；丁○○前向訴外人大眾商業銀行股份有限公司(下稱大眾銀
    行)申請現金卡使用，迄至95年2月27日止尚積欠本金28,646
    元、未收利息1,934元及遲延利息1,726元，合計32,306元，
    嗣大眾銀行將前開債權讓與訴外人普羅米斯顧問股份有限公
    司(下稱普羅米斯公司)，普羅米斯公司再將前開債權讓與原
    告，迭經原告催討均置之不理，經本院以101年度司促字第3
    7287號支付命令裁定丁○○應向原告給付100,395元，及自95
    年2月23日起至清償日止，按週年利率18％計算之利息，其逾
    期在6個月以內者，按上開利率10％，逾期超過6個月者，按
    上開利率20％計算之違約金；32,306元，及其中28,646元，
    自95年2月28日起至清償日止，按週年利率20％計算之利息，
    並賠償督促程序費用500元而確定(下稱系爭債務)，迄今尚
    未清償。被繼承人黃炯哲為丁○○之父，其於109年7月4日死
    亡時遺有系爭不動產，己○○為黃炯哲之配偶，戊○○、丙○○、
    甲○○、乙○○為黃炯哲之子女，均為法定繼承人，亦未拋棄繼
    承，其等於109年8月10日協議由黃嘉鈴單獨繼承系爭不動產
    （下稱系爭分割協議）。然丁○○並無足夠財產足供清償積欠
    原告之系爭債務，系爭分割協議等同將丁○○繼承之財產無償
    讓與乙○○，而有害於原告之債權等語。為此，爰依民法第24
    4條第1項、第4項之規定提起本件訴訟，並聲明：㈠被告就被
    繼承人黃烱哲所遺系爭不動產，於109年8月10日所為遺產分
    割協議債權行為，及於109年8月14日就系爭不動產所為分割
    繼承登記物權行為，均應予撤銷；㈡乙○○應將系爭不動產於1
    09年8月14日所為之分割繼承登記予以塗銷。
三、被告均則以：對於丁○○有積欠原告系爭債務之事實不爭執，
    惟丁○○並未扶養黃炯哲及己○○，黃炯哲及己○○為丁○○代為清
    償其他債務，因乙○○有扶養黃炯哲及己○○，黃炯哲生前表示
    系爭不動產歸由乙○○取得，故系爭遺產分割協議並非無償行
    為。又黃炯哲死後所支出購買塔位費用之買受人雖為丁○○，
    惟實際上丁○○並未出資，而係由其餘被告共同出資購買等語
    置辯。並聲明：原告之訴駁回。
四、本院得心證之理由：
(一)按債務人所為之無償行為，有害及債權者，債權人得聲請法
    院撤銷之；債權人依第1項或第2項之規定聲請法院撤銷時，
    得並聲請命受益人或轉得人回復原狀。但轉得人於轉得時不
    知有撤銷原因者，不在此限；前條撤銷權，自債權人知有撤
    銷原因時起，1年間不行使，或自行為時起，經過10年而消
    滅，民法第244條第1、4項、第245條分別定有明文。次按繼
    承權固為具有人格法益之一身專屬權利，惟於繼承人未拋棄
    繼承，而本於繼承與其他繼承人對於遺產全部為公同共有時
    ，該公同共有權已失其人格法益性質，而為財產上之權利。
    從而，繼承人間之遺產分割協議，係公同共有人間就公同共
    有物所為之處分行為，倘全部遺產協議分割歸由其他繼承人
    取得，對未分割取得遺產之該繼承人而言，非單純財產利益
    之拒絕，形式上係無償行為，若害及債權人之債權實現，債
    權人自得訴請撤銷（最高法院106年度台上字第1650號民事
    判決、107年度台上字第453號民事裁定意旨參照）。
(二)經查：
  ⒈本件原告民事起訴狀檢附系爭不動產之第二類謄本及異動索
    引顯示係由原告於111年3月2日申請，有此等謄本及異動索
    引附卷可稽 (本院卷一第19至50頁)，又本院依職權調閱系
    爭不動產之地政電子謄本申請紀錄，顯示原告最早係於111
    年3月2日申請系爭不動產之電子謄本（本院卷一第71至73頁
    ），應認原告於111年3月2日即知悉本件撤銷原因。而原告
    於111年3月4日向本院提起本件訴訟，有原告民事起訴狀上
    本院收狀戳章可參（本院卷一第7頁），足認原告依民法第2
    44條第1、4項規定行使撤銷權，自其知悉有撤銷原因時即11
    1年3月2日起算，未逾民法第245條規定之1年除斥期間。
  ⒉原告主張丁○○積欠系爭債務，原告向本院聲請核發支付命令
    ，本院以101年度司促字第37287號核發支付命令並准許丁○○
    應向原告給付100,395元，及自95年2月23日起至清償日止，
    按週年利率18％計算之利息，其逾期在6個月以內者，按上開
    利率10％，逾期超過6個月者，按上開利率20％計算之違約金
    ；32,306元，及其中28,646元，自95年2月28日起至清償日
    止，按週年利率20％計算之利息，並賠償督促程序費用500元
    ，前開支付命令已於101年8月21日送達丁○○，並於101年9月
    14日確定乙節，有本院101年度司促字第37287號支付命令暨
    確定證明書為證（本院卷二第69至71頁），經本院調取前開
    支付命令卷宗核閱無訛。而黃炯哲於109年7月4日死亡時遺
    有系爭不動產，因被告均未拋棄繼承，並於109年8月10日為
    系爭分割協議，協議將系爭不動產均由乙○○單獨取得，並於
    109年8月14日就系爭不動產辦理所有權移轉登記完畢一情，
    有高雄市政府地政局前鎮地政事務所111年3月22日高市地鎮
    ○○○00000000000號函暨土地登記申請書、遺產分割協議書、
    繼承系統表、戶籍謄本、印鑑證明、遺產稅免稅證明書、系
    爭不動產所有權狀，財政部高雄國稅局111年4月1日財高國
    稅港營字第1111110177號函暨除戶謄本、遺產稅免稅證明書
    、遺產稅不計入遺產總額證明書，高雄市政府地政局大寮地
    政事務所111年6月27日高市地寮登字第11170468500號函暨
    系爭不動產公務用謄本、異動索引，臺灣高雄少年及家事法
    院之家事事件(繼承事件)公告查詢結果附卷可稽（本院卷一
    第497至526、531至537、653至699頁，卷二第55頁)，且為
    被告不爭執（本院卷二第63至64頁），堪信真實。
　⒊原告為丁○○之債權人，被繼承人黃炯哲死亡後，丁○○既未拋
    棄繼承，即與其他被告共同繼承而取得系爭不動產，並公同
    共有系爭不動產，然丁○○卻與其他被告為系爭分割協議，等
    同丁○○將其因繼承取得系爭不動產之應有部分，無償贈與給
    乙○○，此與身分專屬權或單純財產利益之拒絕有異。又丁○○
    與其他被告為系爭分割協議係於109年8月10日，其對原告於
    95年間已負有系爭債務，且其於109年起至110年間名下無所
    得及財產，有丁○○之稅務電子閘門財產所得調件明細表在卷
    可參（本院卷二末頁證物袋），是丁○○已無資力清償積欠原
    告之債務，足認丁○○就系爭不動產所為之系爭分割協議，顯
    已積極減少其財產，有害及原告債權實現，原告自得依民法
    第244條規定請求撤銷系爭分割協議。
　⒋被告雖以上情抗辯，惟縱依被告所陳系爭不動產既係丁○○未
    扶養黃炯哲及己○○，而將系爭不動產歸由有扶養黃炯哲及己○○之乙○○取得，顯係基於孝道或親情之舉，非出於對價性之
    給付關係，益證係屬無償行為。被告復抗辯黃炯哲及己○○為
    丁○○代為清償其他債務，提出林園區農會放款利息清單、估
    價單、手寫紙條、農業發展基金貸款借據為證(本院卷二第5
    1至53頁)，縱認被告前開抗辯為真，僅係黃炯哲及己○○與丁○○之間債權債務關係，與系爭分割協議無涉。被告另抗辯黃
    炯哲死後所支出購買塔位費用係由丁○○以外之其餘被告共同
    出資購買，提出地藏寶塔有限公司塔位申購證明為證(本院
    卷二第51頁)，縱認被告前開抗辯為真，此為黃炯哲之喪葬
    費用，而被繼承人之喪葬費用是否屬繼承費用，法雖無明文
    ，然此費用既為完畢被繼承人之後事所不可缺，並參諸遺產
    及贈與稅法第17條規定被繼承人之喪葬費用由繼承財產中扣
    除，則喪葬費用應解為繼承費用，依民法第1150條規定，由
    遺產中支付之，故應非由丁○○以外之其餘被告負擔，自不得
    遽認被告所為系爭分割協議屬有償行為。是被告所為前開抗
    辯，均不足採信。
　⒌從而，丁○○為系爭分割協議確屬無償行為，業已認定如前述
    ，原告依民法第244條第1、4項之規定，請求撤銷被告就系
    爭不動產所為系爭分割協議之債權行為，及分割繼承登記物
    權行為，並請求乙○○應將系爭不動產於109年8月14日所為之
    分割繼承登記予以塗銷，均為有理由，應予准許。
五、綜上所述，原告依民法第244條第1、4項之規定，請求撤銷
    被告就被繼承人黃烱哲所遺系爭不動產，於109年8月10日所
    為系爭分割協議債權行為，及於109年8月14日所為分割繼承
    登記物權行為，均應予撤銷；乙○○應將如附表所示系爭不動
    產於109年8月14日所為之分割繼承登記予以塗銷，均有理由
    ，應予准許。
六、本件事證已臻明確，兩造其餘攻擊防禦方法及舉證，經核與
    判決結果，不生影響，爰不一一論述。
七、訴訟費用負擔之依據：民事訴訟法第78條、第85條第2項。
中　　華　　民　　國　　111 　年　　11　　月　　2 　　日
          　　　　鳳山簡易庭  法　官  藍雅筠
以上正本係照原本作成。　　　　　　　　　
如不服本判決，應於判決送達後20日內，向本院提出上訴狀並應
記載上訴理由，如於本判決宣示後送達前提起上訴者，應於判決
送達後20日內補提上訴理由書（須附繕本）。
中　　華　　民　　國　　111 　年　　11　　月　　2　　 日
                              書記官  蔡毓琦 
編號 遺產項目 權利範圍 1 高雄市○○區○○段000地號土地 40分之1 2 高雄市○○區○○段000地號土地 40分之1 3 高雄市○○區○○段000地號土地 16分之1 4 高雄市○○區○○段000地號土地 16分之1 5 高雄市○○區○○段000地號土地 16分之1 6 高雄市○○區○○段000地號土地 1分之1 7 高雄市○○區○○段000地號土地 40分之1 8 高雄市○○區○○段00000地號土地 40分之1 9 高雄市○○區○○段000地號土地 40分之1 10 高雄市○○區○○段000地號土地 1分之1 11 高雄市○○區○○段000○號建物（門牌號碼：高雄市○○區○○○路000巷0弄00號房屋） 1分之1 12 高雄市○○區○○段000地號土地 168分之3 13 高雄市○○區○○段000地號土地 168分之3 14 高雄市○○區○○段000地號土地 168分之3 

訴訟費用計算式 裁判費(新臺幣) 3,970元  合計           3,970元